【裁判字號】    99,再國易,3
【裁判日期】    990430
【裁判案由】    國家賠償
【裁判全文】
臺灣高等法院民事判決                 99年度再國易字第3號
再  審原告  甲○○
            乙○○
再  審被告  台北市士林地政事務所
法定代理人  丙○○
上列當事人間國家賠償事件，再審原告對於中華民國99年1月12
日本院98年度上國易字第19號確定判決提起再審之訴，本院判決
如下：
    主  文
再審之訴駁回。
再審訴訟費用由再審原告負擔。
    事  實  及  理  由
一、程序部分：按再審之訴應於30日之不變期間內提起，前項期
    間自判決確定時起算，判決於送達前確定者，自送達時起算
    ，民事訴訟法第500條第1、2項定有明文。本院98年度上國
    易字第19號確定判決（下稱原確定判決）於民國（下同）99
    年1月12日宣判，同日由書記官製作正本送達，再審原告旋
    於同年2月8日提起本件再審之訴（見本院卷第1頁），未逾
    30日不變期間，合先敘明。
二、再審原告主張：57年10月間，再審被告謄繪門牌號碼臺北市
    ○○區○○路3號3樓建物（下稱系爭建物），將面積登記為
    81.40平方公尺。嗣訴外人黃裕敦以新臺幣（下同）720萬元
    ，向訴外人陳鵬文購買系爭建物及基地，並登記移轉所有權
    ，後為再審原告拍定取得。經再審原告申請測量，確認系爭
    建物面積僅72.02平方公尺，較原登記面積短少9.38平方公
    尺。黃裕敦購買系爭房地，因錯誤登記資料而受有82萬9680
    元之損害，並於96年9月2日將上開損害賠償請求債權讓與再
    審原告。再審原告遂於98年3月4日請求國家賠償，惟遭再審
    被告拒絕。爰依土地法第68、71條，請求再審被告給付再審
    原告82萬9680元本息；經原確定判決駁回全部請求。然而，
    再審原告自黃裕敦受讓損害賠償請求權，遂於98年3月4日向
    再審被告主張國家賠償；原確定判決竟未基於再審原告主張
    為裁判，自行認定再審原告自稱於96年7月18日請求國家賠
    償云云，顯違民事訴訟法第388條規定，而有適用法規顯有
    錯誤情事。其次，再審原告訴請陳鵬文返還不當得利，經本
    院本院98年度上易字第381號確定判決，認定系爭建物短少
    面積9.38平方公尺，陳鵬文因此溢收款項；再審原告於收受
    原確定判決後，始發現本院98年度上易字第381號確定判決
    理由如經斟酌、使用，將受較有利判決。爰依民事訴訟法第
    496條第1項第1款、第13款規定提起本件再審之訴。並聲明
    ：(一)原確定判決廢棄。(二)再審被告應給付再審原告82萬9680
    元，及自93年3月5日起至清償日止，按年息百分之五計算之
    利息。(三)再審及前審訴訟費用由再審被告負擔。
三、按「有下列各款情形之一者，得以再審之訴對於確定終局判
    決聲明不服，但當事人已依上訴主張其事由或知其事由而不
    為主張者，不在此限：「(一)適用法規顯有錯誤者。…(十三)當事
    人發現未經斟酌之證物或得使用該證物者。但以如經斟酌可
    受較有利益之裁判者為限。」，民事訴訟法第496條第1項第
    1 款、第13款定有明文。經查：
  (一)按所謂適用法規顯有錯誤，係指確定判決所適用之法規，顯
    然不合於法律規定，或與司法院現尚有效及大法官會議之解
    釋，或最高法院現尚有效之判例顯有違反，或消極的不適用
    法規，顯然影響裁判者而言，並不包括判決理由矛盾、理由
    不備、漏未斟酌證據及認定事實錯誤之情形在內（最高法院
    63年度台上字第880號判例意旨參照）。查原確定判決事實
    及理由欄第一段係記載：「上訴人（即再審原告）主張：…
    黃裕敦已於96年9月2日將其對被上訴人（即再審被告）82萬
    9680元之損害賠償請求債權讓與上訴人，並經上訴人於97
    年8月1日以存證信函通知並請求被上訴人清償，經被上訴人
    於98年4月14日函覆拒絕賠償。…」（見本院卷第14頁）；
    第四段第(三)小段亦表明：「上訴人雖主張其受讓黃裕敦對被
    上訴人因登記錯誤之損害賠償債權，固據提出黃裕敦出具之
    『債權讓與協議書』…」（見本院卷第15頁），均未提及再
    審原告請求國家賠償日期係96年7月18日，是再審原告謂原
    確定判決未以其陳述為基礎，遽謂其於96年7月18日請求賠
    償云云，顯係誤會。何況，原確定判決既認定再審原告自黃
    裕敦受讓損害賠償債權並請求賠償，即與再審原告所主張國
    家賠償基礎事實相符，如誤載部分請求信函日期，純屬民事
    訴訟法第232條裁定更正問題，尚與適用法規顯有錯誤無涉
    。再審原告認原確定判決違反民事訴訟法第388條規定，而
    有同法第496條第1項第1款再審事由，自非可採。
  (二)（舊）民事訴訟法第492條第1項第11款所謂得使用未經斟酌
    之證物，與知該證物得使用而不使用者不同（最高法院26年
    抗字第453號判例意旨參照）。所謂發現未經斟酌之證物，
    係指在前訴訟程序事實審辯論終結前，不知已有該證物存在
    ，其後始知之者而言。所謂得使用該證物，係指前訴訟程序
    事實審言詞辯論終結前，雖知有該證物存在，但因故不能使
    用，其後始得使用者而言。若已知之，而按其情形，並非不
    能當時舉出或命第三人提出者，即無本款之適用（最高法院
    76年台上字第2812號判決意旨參照）。查本院98年度上易字
    第381號判決早於98年8月25日即宣判，書記官於同日製做正
    本，有判決書可稽（見本院卷第9頁背面），是再審原告早
    已知悉該案判決理由。然原確定判決於98年12月29日始辯論
    終結（見本院卷第14頁），再審原告均未提出上開判決理由
    供法院參酌，復未說明有何「因故不能使用」之正當理由，
    即與民事訴訟法第496條第1項第13款發現未經斟酌、得使用
    有利證物之要件不符。再審原告既稱其於原確定判決宣判後
    ，與專業人士研究前開判決理由，認為斟酌、使用本院98年
    度上易字第381號判決理由將受較有利判決云云（見本院卷
    第2頁背面）；然係再審原告個人遲誤致未提出攻擊方法，
    自無從據此再審。何況，原確定判決認再審原告應受強制執
    行法第69條所拘束，就拍賣之系爭房地已無從主張物之瑕疵
    擔保，遂駁回再審原告請求（見本院卷第15頁）；本院98年
    度上易字第381號判決則係再審原告對陳鵬文請求不當得利
    ，與強制執行拍賣程序無涉，且未論及強制執行法第69條效
    力。再審原告空言如斟酌本院98年度上易字第381號判決，
    將受較有利判決云云，顯無足採。
四、綜上所述，再審原告本於前開理由提起再審之訴，為顯無理
    由，應予駁回，爰依民事訴訟法第502條第2項，不經言詞辯
    論，逕行判決如主文。
中    華    民    國    99    年    4     月    30    日
                    民事第十七庭
                        審判長法  官  藍文祥
                              法  官  張競文
                              法  官  吳燁山
正本係照原本作成。
不得上訴。
中    華    民    國    99    年    4     月    30    日
                              書記官  于  誠

司法院資訊處製作；財團法人民間司法改革基金會備份。
